臺灣臺中地方法院民事判決
110年度金字第20號
原      告  李拉    



訴訟代理人  曾純敬  
被      告  馬煜凱  
            張宏生  

            吳宗哲  

上列當事人間因被告詐欺等案件，原告提起刑事附帶民事訴訟請
求損害賠償事件，經本院刑事庭裁定移送前來（109 年度附民字
第318號），本院於民國110年10月26日言詞辯論終結，判決如下
： 
    主      文
被告應連帶給付原告人民幣伍拾壹萬玖仟元，及自民國一○九年
四月二十一日起至清償日止，按週年利率百分之五計算之利息。
訴訟費用由被告連帶負擔。
原告其餘之訴駁回。 
訴訟費用由被告連帶負擔四分之三，餘由原告負擔。 
本判決第一項如原告以人民幣壹拾柒萬參仟元供擔保後，得假執
行；但被告如以人民幣伍拾壹萬玖仟元為原告預供擔保，得免為
假執行。本項提存人民幣部分，兩造均得按提存時臺灣銀行牌告
人民幣現金賣出匯率折算新臺幣提存之。
原告其餘假執行聲請駁回。 
    事實及理由
壹、程序事項：
一、按臺灣地區人民與大陸地區人民間之民事事件，除本條例另
    有規定外，適用臺灣地區之法律。侵權行為依損害發生地之
    規定。但臺灣地區之法律不認其為侵權行為者，不適用之。
    臺灣地區與大陸地區人民關係條例第41條第1項、第50條分
    別定有明文。本件原告為大陸地區人民，被告為臺灣地區人
    民，原告依侵權行為之法律關係，請求被告連帶負損害賠償
    責任，係為因侵權行為而涉訟。本件原告主張遭在臺灣之被
    告詐騙並依指示匯款入被告指定之金融帳戶，在臺灣之被告
    則分取詐騙所得款項，臺灣亦屬損害發生地，按照前揭規定
    ，自應適用臺灣地區之法律而為裁判。
二、按訴狀送達後，原告不得將原訴變更或追加他訴，但請求之
    基礎事實同一者、擴張或減縮應受判決事項之聲明者，不在
    此限，民事訴訟法第255條第1項第2、3款定有明文。本件原
    告起訴請求被告給付原告新臺幣300萬元，及自刑事附帶民
    事起訴狀送達之翌日起至清償日止，按週年利率5%計算之利
    息（見附民卷第5、11頁），嗣於民國110年5月20日以聲明
    跟証（應係更正之誤載）狀請求被告連帶給付人民幣70萬元
    ，及將利息起算日變更為刑事附帶民事起訴狀繕本送達最後
    一位被告之翌日起算（見本院卷第149頁），其所為訴之變
    更，均係基於同一基礎原因事實，而擴張或減縮應受判決事
    項之聲明，核與前揭規定相符，應予准許。
三、被告馬煜凱經合法通知，未於最後言詞辯論期日到場，核無
    民事訴訟法第386條各款所列情形，爰依原告聲請，由其一
    造辯論而為判決。
貳、實體事項：
一、原告主張：
　  被告馬煜凱、張宏生及吳宗哲均自107年1月4日後之不詳日
    起，加入綽號「長腳」之男子（下稱「長腳」）及其餘不詳
    成員等所組成之三人以上，以實施詐術為手段之具有持續性
    、牟利性之有結構性組織（下稱詐欺集團），其等在被告馬
    煜凱及吳宗哲委由不知情之訴外人謝俊宇出面承租之臺中市
    ○區○○○路000號13樓之22房屋內，由被告張宏生負責統籌，
    被告馬煜凱、吳宗哲、「長腳」及其餘不詳成員則從網路或
    通訊軟體微信（WeChat）上尋找大陸地區女子，並使用行動
    電話門號0000000000號予該女子聯絡，進行愛情詐欺以牟利
    ，且約明以詐得款項之15％作為其等之報酬。被告馬煜凱、
    張宏生、吳宗哲即基於參與犯罪組織之犯意，及與「長腳」
    及該詐欺集團其餘不詳成員等共同意圖為自己不法之所有，
    基於三人以上共同詐欺取財及行使偽造特種文書之犯意聯絡
    ，由該詐欺集團內之不詳成員於107年2月底至同年5月初間
    假冒「林宗仁」，透過網路通訊軟體「探探」結識居住在大
    陸地區浙江省紹興市柯橋區之原告，另使用微信帳號「bobb
    ylin1114」傳送偽造之「林宗仁」國民身分證正反面照片電
    子影像予原告觀看而行使之，假意與其聊天交往，待原告對
    其等假冒之「林宗仁」產生好感後，隨即向原告詐稱「林宗
    仁」係在KGI凱基證券擔任證券分析師，邀約原告投資鉑金
    並向原告借款，復假扮主管「陳經理」、「會計侯萬寶」及
    「國家外匯局人員王燕旭」，以獲利需要繳交手續費、確認
    匯款資訊及繳納滯納金云云，多次要求原告匯款，致原告陷
    於錯誤，自107年4月5日起至同年5月3日止，依指示各轉帳
    如附表所示之款項至該附表所示帳戶，合計轉帳匯款人民幣
    51萬9,000元。被告等人之上開行為，經本院109年度金訴字
    第41號刑事判決，以被告等人犯共同詐欺取財罪，各判處罪
    刑在案，被告等人對原告有共同侵權行為至明。又原告係向
    他人借貸上開款項匯款，因此支付借款利息人民幣7萬元，
    是原告自得請求被告連帶賠償原告匯款損失人民幣51萬9,00
    0元及利息損失人民幣7萬元之財產上損害暨非財產上損失人
    民幣11萬1,000元。為此，爰依共同侵權行為損害賠償之法
    律關係提起本件訴訟等語；並聲明：⑴被告應連帶給付原告
    人民幣70萬元，及自刑事附帶民事訴訟起訴狀繕本送達最後
    一位被告翌日起至清償日止，按週年利率5%計算之利息；⑵
    願供擔保，請准為假執行之宣告。
二、被告部分：
  ㈠被告馬煜凱經合法通知，未於言詞辯論期日到場，惟其之前
    陳述略以：對本院109年金訴字第40號刑事判決認定之事實
    及其為詐欺集團之共犯均無意見，然原告並非其操作所詐騙
    ，詐欺集團亦非其所營運，其不應負責過多賠償責任等語，
    資為抗辯；並聲明：⑴原告之訴及假執行之聲請均駁回；⑵如
    受不利判決，請准供擔保免為假執行。
  ㈡被告張宏生：對本院109年金訴字第40號刑事判決認定之事實
    無意見，其願與原告和解，然因其正在執行中，無法按原告
    請求之金額賠償，且被告等人就本件詐欺案件並未實際取得
    款項等語，資為抗辯。
  ㈢被告吳宗哲：對本院109 年金訴字第40號刑事判決認定之事
    實無意見，惟被告等人就本件詐欺案件並未實際取得款項，
    原告應向實際取得款項之人求償等語，資為抗辯。
三、得心證之理由：
　㈠原告主張其於上揭時、地遭被告等人所組成之詐欺集團，以
    網路通訊軟體「探探」結識原告，另使用微信帳號「bobbyl
    in1114」傳送偽造之「林宗仁」國民身分證電子影像予原告
    觀看而行使之，假意與其聊天交往，並詐稱「林宗仁」係KG
    I凱基證券之分析師，邀約原告投資並向其借款，復假扮主
    管「陳經理」、「會計侯萬寶」及「國家外匯局人員王燕旭
    」，以需獲利需要繳交手續費、確認匯款資訊及繳納滯納金
    云云，多次要求原告匯款，致原告陷於錯誤，自107年4月5
    日起至同年5月3日止，依指示各轉帳如附表所示之款項至如
    附表所示帳戶，使原告受有合計人民幣51萬9,000元損害之
    事實，業據提出原告提出匯款單據影本12張（見附民卷第13
    至17頁），且被告等人因上開行為，均犯三人以上共同犯詐
    欺取財罪，業經本院刑事庭論罪在案，亦有本院109年度金
    訴字第41號刑事判決（下稱本院刑事判決，見本院卷第49至
    111頁）為證，復為被告等人所不爭執，故原告主張之事實
    ，自堪信為真實。
　㈡按因故意或過失，不法侵害他人之權利者，負損害賠償責任
    。故意以背於善良風俗之方法，加損害於他人者亦同；數人
    共同不法侵害他人之權利者，連帶負損害賠償責任。不能知
    其中孰為加害人者亦同。造意人及幫助人，視為共同行為人
    。負損害賠償責任者，除法律另有規定或契約另有訂定外，
    應回復他方損害發生前之原狀，民法第184 條第1 項、第18
    5 條及第213 條第1 項、第2 項分別定有明文。又民事共同
    侵權行為，不以有意思聯絡為必要，數人間之行為，苟為損
    害之共同原因，即為行為關聯共同，足成立共同侵權行為（
    最高法院67年台上字第1737號判例意旨參照）。加害人於共
    同侵害權利之目的範圍內，各自分擔實行行為之一部，而互
    相利用他人之行為，以達其目的者，仍不失為共同侵權行為
    人，而應對於全部所發生之結果，連帶負損害賠償責任（最
    高法院78年度台上字第2479號裁判要旨參照）。查本件
　　被告馬煜凱及吳宗哲既委由他人出面承租上開文心南路房屋
    作為詐欺集團機房，與負責統籌之被告張宏生及「長腳」、
    其餘不詳成員共組詐欺集團，在上開機房內，由該集團成員
    以前述假冒KGI凱基證券分析師「林宗仁」、主管「陳經理
    」、「會計侯萬寶」及「國家外匯局人員王燕旭」等人，以
    前述方式話術詐騙原告匯款至其等指定之帳戶，再分取不法
    報酬之事實，顯見被告張宏生、吳宗哲、馬煜凱係基於自己
    犯罪之意思參與詐欺集團之分工，且其等所為行為自屬分擔
    詐欺集團所為行為之一部，即為共同侵權行為人，自應就原
    告被騙匯款人民幣51萬9,000元之損害負全部賠償責任。是
    被告馬煜凱辯稱其非操作本案詐欺者，及被告張宏生、吳宗
    哲辯稱未取得任何款項，不應就原告所受損害負全部賠償責
    任云云，均不可採。從而，原告依前開規定請求被告等人連
    帶賠償其受騙所匯款項人民幣51萬9,000元，即屬有據，應
    予准許。
  ㈢又按損害賠償之債，以有損之發生及有責任原因之事實，並
    二者之間，有相當因果關係為成立要件。故原告所主張損害
    賠償之債，如不合於此項成立要件者，即難謂有損害賠償請
    求權（最高法院48年度台上字第481號判例意旨參照）。 本
    件原告主張其依被告所屬詐欺集團指示所匯款項，係向高利
    貸及平台貸款取得，被告應賠償借款之利息損失人民幣7萬
    元等語，然原告並未舉證證明其有此部分利息支出，況縱若
    原告係因誤信被告等所屬詐欺集團上開話術，而向高利貸或
    借款平台貸款，此所衍生之貸款利息，乃原告與貸款業者間
    之契約約定所生，並非基於被告等之詐騙行為而來，尚難認
    原告因貸款而負擔貸款利息之損害，與被告等之詐欺行為間
    ，有相當因果關係。是以，原告本於侵權行為損害賠償法律
    關係，請求被告賠償人民幣7萬元之利息支出，要屬無據，
    不應准許。　
  ㈣再按「不法侵害他人之身體、健康、名譽、自由、信用、隱
    私、貞操，或不法侵害其他人格法益而情節重大者，被害人
    雖非財產上之損害，亦得請求賠償相當之金額」，民法第19
    5條第1項前段定有明文。是得請求非財產上之損害賠償者，
    以法條列舉之身體、健康、名譽、自由、信用、隱私、貞操
    ，或不法侵害其他人格法益而情節重大者為限，如係財產上
    之損害，即使損失重大致被害人有感情上之痛楚，亦非可依
    前揭法條規定請求精神慰撫金。本件原告主張被告所屬詐欺
    集團對原告為上開詐騙行為，使原告長期抑鬱並自殺二次，
    對原告及家人產生鉅大精神傷害，依民法第 195條規定第 1
    項請求被告等連帶賠償精神慰撫金人民幣11萬1,000元，然
    本件被告等所屬詐騙集團係基於詐欺之意，使原告陷於錯誤
    而將財物交付，該侵權行為係侵害原告之「財產法益」，而
    非「人格法益」，故原告請求被告等連帶給付非財產上之損
    害賠償，尚屬無據，應予駁回。
  ㈤末按，給付無確定期限者，債務人於債權人得請求給付時，
    經其催告而未為給付，自受催告時起，負遲延責任。其經債
    權人起訴而送達訴狀，或依督促程序送達支付命令，或為其
    他相類之行為者，與催告有同一之效力；遲延之債務，以支
    付金錢為標的者，債權人得請求依法定利率計算之遲延利息
    ；應付利息之債務，其利率未經約定，亦無法律可據者，週
    年利率為百分之5 ，民法第229 條第2 項、第233 條第1 項
    前段及第203 條分別定有明文。本件侵權行為損害賠償，屬
    於未定期限之金錢債務，且未約定利率，則原告請求自刑事
    附帶民事起訴狀送達最後一位被告翌日即自109年4月21日起
    （見附民卷第21、25、27頁之送達回證），至清償日止，按
    週年利率5%計算之利息，亦屬有據，應予准許。
  ㈥綜上所述，原告依民法侵權行為之法律關係，請求被告應連
    帶給付原告人民幣51萬9,000元，及請求被告自109年4月21
    日起，至清償日止，按週年利率5%計算之利息，為有理由，
    應予准許。原告逾此部分之請求，則無理由，應予駁回。
  ㈦原告及被告馬煜凱均陳明願供擔保，聲請宣告假執行或免為
    假執行，關於原告勝訴部分，經核尚無不合，爰分別酌定相
    當之擔保金額准許之；併依職權為被告張宏生、吳宗哲酌定
    相當之擔保金額准許免為假執行。至原告敗訴部分，其假執
    行之聲請已失所附麗，應予駁回。
  ㈧本件事證已臻明確，兩造其餘攻擊、防禦方法及證據資料，
    核與判決結果不生影響，爰不另一一論述，附此敘明。
  ㈨訴訟費用負擔之依據：民事訴訟法第79條、第85條第2項。
中　　華　　民　　國　　110 　年　　11　　月　　19　　日
                  民事第三庭  法  官 廖純卿 
正本係照原本作成。
如對本判決上訴，須於判決送達後20日內向本院提出上訴狀。如
委任律師提起上訴者，應一併繳納上訴審裁判費。
中　　華　　民　　國　　110 　年　　11　　月　　22　　日
                              書記官  楊雯君　　　　
附表：
編號 時間 匯款金額（人民幣） 匯款帳戶  1 107年4月5日 2萬元 侯萬寶農業銀行帳號0000000000000000000號  2 107年4月6日 4萬8000元 同上  3 107年4月9日 3萬3000元 同上  4 107年4月16日 5萬元 同上  5 107年4月17日 16萬元 同上  6 107年4月17日 1萬元 同上  7 107年4月18日 3萬元 同上  8 107年4月19日 5萬元 同上  9 107年4月19日 1萬元 同上 10 107年4月30日 2萬8000元 方敏農業銀行帳號0000000000000000號 11 107年5月1日 3萬元 同上 12 107年5月3日 5萬元 同上  合計：51萬9000元